【裁判字號】    95,訴,288
【裁判日期】    950221
【裁判案由】    撤銷地上權等
【裁判全文】
臺灣板橋地方法院民事判決               95年度訴字第288號
原      告  乙○○
被      告  甲○○○
上列當事人間請求撤銷地上權等事件，本院判決如下：
    主  文
原告之訴及假執行之聲請均駁回。
訴訟費用由原告負擔。
    事  實
原告聲明求為判決：(一)撤銷被告所有坐落原告所有台北縣樹林市
○○○段上石頭溪小段136 地號，應有部分1/14其上14026 號建
物即門牌號碼台北縣樹林市○○街○ 段40號房屋之地上權；(二)被
告應與原告就前項房屋訂定書面買賣契約，並於原告給付新台幣
（下同）60萬元賣賣價金之同時，辦理所有權移轉登記予原告。
(三)被告應給付原告自77年5 月19日起至94年12月18日止共計66萬
3 千元（每月3 千元，221 個月，總計66萬3 千元）作為租用原
告第1 項土地之租金。(四)原告得以第3 項之租金抵銷第2 項之房
屋買賣價金。(五)被告若不同意第2 項房屋買賣，請求判令被告回
復原告第1 項土地無地上建物原狀。並陳明願供擔保請准為假執
行之宣告。起訴意旨略以：(一)系爭房地即坐落台北縣樹林市○○
○段上石頭小段136 號地應有部分1/14，及其建物即台北縣樹林
市○○街○ 段90號房屋（門牌號碼重編前為西圳街126 之1 號）
，原為訴外人詹有城所有，經台灣台北地方法院板橋分院於71年
間查封拍賣，由林本碧得標承買。嗣因原告以土地共有人身分提
起確認土地優先承購權之訴，獲得勝訴確定，執行法院僅於71年
11月19日就系爭房屋發給林本碧權利移轉證書，並辦理所有權移
轉登記完畢，嗣林本碧於92年間死亡，由其妻即被告甲○○○繼
承。(二)原告於75年9 月3 日向台灣台北地方法院板橋分院起訴請
求確認系爭房屋之拍賣無效，案經最高法院77年5 月19日以77年
度台上字第1020號判決將原告上訴駁回，被告先夫林本碧買受系
爭房屋之合法性遂告確定，即以最高法院77年5 月19日駁回上訴
期日，作為被告追索土地租金之起始日。(三)詎被告自77年5 月19
日至今從未支付分文地租，並一再以系爭土地未分割前，無法認
定該應有部分之確切位置，不能認定原告優先購買之應有部分即
為系爭房屋之基地為由，拒絕給付租金。惟系爭土地與房屋之所
有權既是經由法院拍賣程序，先由被告之夫夫林本碧於71年11月
19日取得系爭房屋所有權，繼由原告於72年間取得系爭土地應有
部分1/14，依據民法第425 條之1 規定自可推定原告於取得系爭
土地所有權之同時，即與被告先夫林本碧成立土地租賃關係，原
告自得請求被告給付租金。又被告積欠原告地上權租金之總額早
逾2 年，依民法第836 條第1 、2 項規定原告亦得向地上權人表
示撤銷地上權。而原告已先以存證信函催告而未獲善意回應，為
此，提起本件訴訟請求判決如訴之聲明所示云云。
    理  由
一、按原告之訴，依其所訴之事實，在法律上顯無理由者，法院
    得不經言詞辯論，逕以判決駁回之，民事訴訟法第249 條第
    2 項定有明文。
二、原告請求撤銷被告所有坐落於系爭土地應有部分1/14之土地
    上權部分：
  (一)按「建築物與基地同屬一人所有而僅將土地出賣時，因建築
    物性質上不能與基地使用權分離而存在，於此情形應認基地
    買受人與建築物所有人就基地成立租賃關係；租金數額協議
    不諧時，應類推適用民法第876 條規定，當事人得聲請法院
    核定之。本件兩造間就租金數額如協議不諧或不能協議時，
    應訴請法院裁判核定。又關於請求法院核定地租，其訴之性
    質，為形成之訴，未經法院核定地租數額前，土地所有人無
    直接請求給付地租之權利；而請求給付地租，屬給付之訴，
    內容並未含有請求法院核定地租之意。故當事人就地租協議
    不諧時，必先經法院核定其地租數額後，土地所有人始得據
    以請求如數給付。」最高法院84年台上字第2707號判決著有
    明文。
  (二)查原告雖主張：被告所有之系爭房屋就原告所有系爭土地應
    有部分1/14間有基地租賃契約存在，被告自77年5 月19日至
    今從未支付地租，被告積欠地租已超過2 年之總額，原告自
    得依民法第836 條之規定撤銷系爭地上權云云。惟查兩造間
    縱有基地租賃關係存在，就租金數額如協議不諧或不能協議
    時，自應訴請求法院裁判核定，而被告既藉詞拒絕給付原告
    租金，兩造間就租金數額顯有不能協議情事，原告復未起訴
    請求法院核定地租，參酌前開最高法院判決要旨，原告並無
    直接請求被告給付地租之權利，亦不生被告積欠地租問題。
    因此，原告以被告積欠地租已達2 年為由主張撤銷系爭地上
    權，依其所訴之事實，在法律上顯無理由，不應准許。
三、原告請求被告給付系爭土地租金66萬3千元部分：
  (一)按現行民法第425 條之1 規定：「土地及其土地上之房屋同
    屬一人所有，而僅將土地或僅將房屋所有權讓與他人，或將
    土地及房屋同時或先後讓與相異之人時，土地受讓人或房屋
    受讓人與讓與人間或房屋受讓人與土地受讓人間，推定在房
    屋得使用期限內，有租賃關係。其期限不受第449 條第1 項
    規定之限制。前項情形，其租金數額當事人不能協議時，得
    請求法院定之。」係於88年4 月21日修正時所增列。參酌88
    年4 月2 日修正之民法債編施行法第1 條規定：「民法債編
    施行前發生之債，除本施行法有特別規定外，不適用民法債
    編之規定；其在修正施行前發生者，除本施行法有特別規定
    外，亦不適用修正施行後之規定。」且民法債編施行法中復
    無民法第425 條之1 之規定得溯及適用之規定，則修正施行
    前發生之債自不得適用民法第民法第425 條之1 之規定。
  (二)查原告主張系爭房屋與土地應有部分1/14原屬訴外人詹有城
    所有，於71年間經執行法院查封拍賣，被告之被繼承人林本
    碧於71年11月19日因拍定經執行法院發給權利移轉證書，原
    告則因行使系爭土地應有部分1/14之優先購買權，於72年間
    取得土地應有部分1/14等情，無論是否係屬真實，均屬發生
    於民法第425 條之1 之規定修正施行前之債，並無民法第42
    5 條之規定之適用。
  (三)復查原告主張兩造間有基地租賃關係存在，惟於兩造未能就
    租金數額協議時，未請求法院核定，參酌前開二之說明，原
    告亦無直接請求被告給付地租之權利。因此，原告依據民法
    第425 條之1 之規定及基地租賃之法律關係，請求被告給付
    租金66萬3 千元，依其所訴之事實，在法律上顯無理由，不
    應准許。
四、原告請求被告應就系爭房屋訂定買賣契約，並於原告給付60
    萬元時辦理所有權移轉登記予原告，及請求被告不同意系爭
    房屋買賣時，判令被告回復原告系爭土地無地上建物原狀：
  (一)原告請求被告就系爭房屋訂定買賣契約，並於原告給付60萬
    元時辦理所有權移轉登記予原告部分：查原告已自認系爭房
    屋與土地應有部分1/14原為訴外人所有，被告於71年11月19
    日因拍賣取得系爭房屋所有權，原告則因行使優先購買權於
    72 年 取得系爭土地應有部分1/14，且原告前曾起訴請求確
    認執行法院就系爭房屋之拍賣無效，經最高法院於77年5 月
    19日以77年度台上字第1020號判決判決原告敗訴確定，被告
    買受系爭房屋之合法性遂告確認等情，則原告於未敘明其對
    被告有何請求權基礎下，空言主張被告應與原告就系爭房屋
    以60萬元訂定買賣契約，依其所述之事實，在法律上顯無理
    由，不應准許。
  (二)原告請求被告若不同意系爭房屋買賣，請求被告應回復系爭
    土地無地上建物部分：查原告自認系爭房屋與土地應有部分
    原同屬訴外人詹有城所有，經執行法院拍賣後房屋與土地分
    歸被告之被繼承人林本碧與原告取得，被告與原告間有基地
    租賃與地上權關係存在，則被告所有系爭房地占用系爭土地
    顯有合法使用之權限，而原告既不得撤銷系爭地上權，則其
    請求被告回復系爭土地應有部分上無地上建物之原狀，依其
    所述之事實，在法律上顯無理由，亦不應准許。
五、從而，原告請求判命撤銷系爭地上權，兩造應就系爭房屋以
    60萬元訂定買賣契約，被告並應於原告給付60萬元時移轉系
    爭房屋所有權予原告，被告應給付原告租金66萬3 千元，及
    被告應回復系爭土地上無地上建物原狀，依其所訴之事實，
    在法律上均顯無理由，爰不經言詞辯論，逕以判決駁回之。
    又原告既受敗訴之判決，其假執行之宣告亦失所附麗，應併
    予駁回。
六、結論：原告之訴顯無理由，依民事訴訟法第249 條第2 項、
    第78條，判決如主文。
中    華    民    國    95    年    2     月    21    日
                  民事第三庭    法  官  何君豪
以上正本係照原本作成
如對本判決上訴，須於判決送達後20日內向本院提出上訴狀
中    華    民    國    95    年    2     月    21    日
                                書記官  蕭興南


司法院資訊處製作；財團法人民間司法改革基金會備份。
